【裁判字號】    89,自,160
【裁判日期】    891031
【裁判案由】    詐欺等
【裁判全文】
臺灣臺南地方法院刑事判決                          八十九年度自字第一六號
    自  訴  人  乙○○
    自訴代理人  丁○○
    被      告  丙○○
                楊甲○○
右列被告因詐欺等案件，經自訴人提起自訴，本院判決如左：
    主  文
丙○○、楊甲○○均無罪。
    理  由
一、自訴意旨略以：(1)被告楊甲○○（即甲○○）明知被告丙○○無資力，竟仍引進
    被告丙○○參加以自訴人乙○○為會首，每會新台幣（下同）二萬元，會繳二十
    一會之合會，並開立本票及口頭保證被告丙○○按期給付會款，致自訴人陷於錯
    誤。詎被告丙○○於民國八十四年七月五日首次標會日以最高標標得會款十五萬
    一千元並交本票後，即拒不付款並逃逸無蹤。自訴人商請被告楊甲○○轉通知被
    告丙○○請其還錢，被告丙○○竟以「我就是不還款，看怎麼辦，你給我小心點
    ，別在外面亂講話，走著瞧！」等語恐嚇自訴人，致自訴人心生畏懼。嗣自訴人
    向本院提出民事訴訟，於八十八年六月二十一日達成和解。詎被告不但未履行和
    解義務，且一再以「我與丈夫均有前科，若你再告我，小心怎麼死都不知道」等
    語恐嚇自訴人，致自訴人心生畏懼，因認被告丙○○與甲○○涉嫌共同詐欺，被
    告丙○○另涉恐嚇罪嫌。(2)被告楊甲○○於八十五年元月二十五日向自訴人等人
    召集每會一萬元共二十六會之互助會，然該互助會僅進行五會即行倒會，因認被
    告楊甲○○涉有詐欺罪嫌云云。
二、按犯罪事實應依證據認定之，無證據不得推定其犯罪事實；又不能證明被告犯罪
    者，應諭知無罪之判決，刑事訴訟法第一百五十四條、第三百零一條第一項分別
    定有明文。又認定不利於被告之事實，須依積極證據，苟積極證據不足為不利於
    被告事實之認定時，即應為有利於被告之認定，更不必有何有利之證據；最高法
    院三十年上字第八一六號著有判例可資參照。自訴人認被告丙○○、楊甲○○涉
    有詐欺罪嫌、被告丙○○涉有恐嚇罪嫌，無非以被告丙○○參加自訴人為會首之
    合會，於標得會款後，拒不繳納死會會款，且被告丙○○名下財產僅有一百元，
    顯已脫產；被告楊甲○○明知丙○○無資力，仍帶被告丙○○參加自訴人之合會
    ，並開立本票及口頭保證，致自訴人陷於錯誤；被告楊甲○○於八十五年元月二
    十五日召集互助會，卻僅進行五會即行倒會顯有詐欺自訴人之意；又以被告丙○
    ○有前科，以經驗法則推論被告丙○○確有恐嚇自訴人行為為主要論據。訊據被
    告丙○○固坦承於八十四年七月五日參加以自訴人為會首之合會，並於同年七月
    得標，且有會款十五萬元尚未清償，惟堅詞否認涉有詐欺、恐嚇罪嫌，辯稱：得
    標金額係四十萬元，伊自得標時起，迄八十六年間已清償二十五萬元，係因伊已
    清償部分，自訴人扣留本票不予歸還，伊擔心一債二付，方拒絕償還餘款十五萬
    元，伊並無不法意圖。且伊並未恐嚇自訴人；被告楊甲○○坦承於八十五年一月
    召集互助會，且互助會僅進行五會即行停止，惟否認涉有共同詐欺罪嫌，辯稱：
    被告二人與自訴人本是舊識，且當時是自訴人來約被告丙○○入會，並非伊介紹
    丙○○入會；伊召集之互助會係因會腳楊志隆倒會，以致於無法繼續，但伊早已
    將會款還予自訴人等會腳等語。
三、經查：(1)被告丙○○於八十四年六月間參加以自訴人為會首之合會，並於同年七
    月間標得會款四十萬元，清償至八十六年十月十四日間，餘款尚有十五萬餘元等
    情，業據自訴人於本院調查時自承在卷，核與被告丙○○於本院調查時供述大致
    相符，堪以採信。是以被告丙○○於得標四十萬元後，迄八十六年十月間，共清
    償死會會款二十五萬餘元，已逾得標金額半數以上，其是否確有不法意圖，已非
    無疑。而自訴人雖指稱被告丙○○名下僅有一百元之財產云云，然自訴人於本院
    調查時亦自承係於八十九年一月份查報所得，顯與本件被告丙○○八十四年間參
    與合會是否詐欺自訴人無涉，自訴人此部分指述，尚屬無據。(2)自訴人現仍持有
    被告丙○○為會款開立之本票十一張，每張票款均為二萬四千一百元共計二十六
    萬五千一百元等情，業據自訴代理人提出本票十一張，於本院調查證據時，當庭
    勘驗屬實。自訴人既承認被告所欠款項僅餘十五萬元，卻仍持有被告丙○○為發
    票人票款達二十六萬五千一百元之本票十一張，參以自訴人曾隱瞞被告已經清償
    二十五萬餘元之事實，於八十七年二月十七日，另行委託律師發函稱被告丙○○
    僅償還會款十一萬四千一百元，並要求清償會款二十六萬五千一百元等情有存證
    信函一份附卷可稽，足見被告丙○○辯稱當時係因自訴人遲遲不肯歸還已清償債
    款之本票，其擔心一債二付而拒付餘款等語，確有事實佐證，並非推諉拒付餘款
    之藉詞，衡諸社會常情，被告丙○○之顧慮並非無故。自訴代理人雖稱並未扣押
    本票而係被告丙○○以匯款方式或託人代繳會款等方式繳交匯款，自訴人方未能
    歸還本票，且被告丙○○與自訴人之債務業經本院於八十八年度南簡字第八四一
    號請求給付借款事件中達成和解，雙方約定，待被告丙○○清償餘款後，自訴人
    始需歸還全數本票，自訴人自無需先行歸還本票云云。惟按本件係刑事案件，被
    告丙○○是否構成詐欺罪，當以得標之初，應付款項之際，是否具有詐欺故意及
    不法意圖為定。自訴人應依被告清償會款情形，歸還被告丙○○已清償部分之本
    票，係屬社會常情，眾所周知之理，且自訴人如欲歸還本票，或以寄送，或交被
    告丙○○託交會款之人轉交均可，何以遲至八十八年六月間於本院八十八年度南
    簡字第八四一號請求給付借款事件審理前，仍未歸還？甚而於八十七年二月間發
    函要求被告丙○○清償遠逾其所餘債款之二十六萬五千一百元？足見自訴代理人
    所稱並未藉故扣押本票云云，尚有不實之處。被告丙○○既有前揭顧慮，其於八
    十六年間拒付剩餘會款十五萬餘元，即難認被告丙○○具有詐欺故意暨不法意圖
    。(4)被告楊甲○○於本院調查時，堅詞否認曾為被告丙○○之會款債務為保證等
    語。查被告楊甲○○係被告丙○○之母，其與被告丙○○係屬直系血親一親等，
    惟此亦非得以即認被告楊甲○○必然有為被告丙○○之債務為保證之舉，況自訴
    人始終未能提出被告甲○○確有為被告丙○○保證之證據，自難僅以自訴人空言
    被告甲○○有為被告丙○○保證云云，即認被告甲○○確有為被告丙○○保證之
    舉，甚而推論被告楊甲○○與丙○○涉有共同詐欺罪嫌。是以自訴人指訴被告楊
    甲○○曾以保證被告丙○○債務且與被告丙○○共同詐欺云云，尚難採信。(5)被
    告楊甲○○於本院調查時供稱，其於所召集之互助會係因會腳楊志隆標會後拒不
    繳納死會會款，以致於倒會，且倒會後，伊即通知各會員，並將會款均歸還予會
    員，自訴人及其兒子、媳婦共計三會亦均有收到伊歸還之會款等語，核與證人常
    文梁於本院調查時結證證稱：「我是用肥豬名義跟會的，被告分兩次償還我已經
    繳交之會款。被告有告訴我停會原因。我有取回所繳交之會款。」等語（參見八
    十九年八月十七日訊問筆錄）相符，另參以自訴代理人亦自承「當初並沒有聽到
    有人說被告冒標。」、（當時互助會停掉後，被告楊甲○○有無把會款還給你們
    ？）「有的，他有通知我們，也有清償會款。」等語（參見本院八十九年九月十
    九日訊問筆錄），足見被告楊甲○○於停會後，確有與會腳進行債務協商，並曾
    返還會款，此與現今社會互助會停會後之通常處理方式大致相符，此外，自訴人
    亦無提出其他積極證據足認被告楊甲○○涉有詐欺罪嫌，自難僅以被告楊甲○○
    召集之互助會中途停會，即認被告楊甲○○涉有詐欺罪嫌。(6)被告丙○○於本院
    審理中堅詞否認曾經以電話恐嚇自訴人，自訴人亦稱並無證據可供本院參酌，僅
    稱被告丙○○素有前科，依經驗法則推斷而來。惟按經驗法則係指吾人基於日常
    生活經驗所得之定則，並非個人主觀上之推測，被告丙○○即便犯有前科，亦難
    以此推論被告丙○○確有恐嚇自訴人之犯行，自訴代理人就經驗法則意義顯有誤
    解。其指述被告丙○○涉有恐嚇自訴人之犯行，尚屬無據。從而並無證據足認被
    告丙○○涉有自訴人所指恐嚇罪嫌。綜上所述，應認自訴人自訴被告二人共同詐
    欺、被告丙○○恐嚇罪嫌，罪嫌尚有不足。此外，復查無其他積極證據，足資認
    定被告涉有自訴人所指訴之犯行，是不能證明被告犯罪，揆諸前開說明，爰依法
    為無罪判決之諭知。
據上論斷，應依刑事訴訟法第三百四十三條、第三百零一條第一項，判決如主文。
中      華      民      國    八十九    年      十      月    三十一    日
                                  臺灣臺南地方法院刑事第四庭
                                          法  官    卓  穎  毓
右正本證明與原本無異。
如不服本判決，應於判決送達後十日內，向本院提出上訴狀。
                                          書記官    黃  子  起
中      華      民      國    八十九    年      十      月    三十一    日


司法院資訊處製作；財團法人民間司法改革基金會備份。
